臺灣高等法院高雄分院刑事判決　　　　　　　　　九十一年度上訴字第一三九號
　　 上　訴　人
　　 即　被　告　戊○○
　　 指定辯護人　本院公設辯護人　李佩娟
右上訴人因強盜等案件，不服臺灣高雄地方法院九十年度訴字第二四八三號中華民國
九十一年四月三十日第一審判決（起訴案號：臺灣高雄地方法院檢察署九十年度偵字
第二四二三、三九九七號），提起上訴，本院判決如左：
      主  文
原判決關於強盜部分及其定應執行刑撤銷。
戊○○連續意圖為自己不法之所有，攜帶兇器，以脅迫至使不能抗拒，而取他人之物
，處有期徒刑捌年。
      事  實
一、戊○○基於意圖為自己不法所有之概括犯意，自民國九十年一月五日下午七時十
    五分許起至同年月二十六日下午三時許止，連續在附表（除編號第九項外）所示
    時間、地點，以騎乘機車、手持客觀上足供兇器使用之水果刀，佯稱欲購買檳榔
    或香煙而尾隨如附表被害人欄所示、負責販售檳榔之女子進入檳榔攤，再持水果
    刀架在其脖子上，或現場出示水果刀，喝令該等女子不准抵抗、移動、交出財物
    之方式，脅迫如附表（除編號第九項外）所示之女子，至使渠等極端畏懼，達於
    不能抗拒之程度，而任由戊○○強行取走如附表所示之財物，戊○○得手後將行
    動電話留供已用，現金部份則花用殆盡；其中附表編號第十四項、第二十一項所
    示戊○○以相同方式持兇器水果刀尾隨負責販售檳榔之女子進入檳榔攤，並喝令
    該等女子不准抵抗、移動、交出財物部份，分別因該女子大喊救命或擬以電話報
    警而即時離開，未取得財物而未遂。嗣於同年月二十七日上午十一時五十分許，
    戊○○騎乘機車行經高雄縣橋頭鄉○○路○○道路，為警攔檢查獲，並循線查獲
    前述強盜犯行。
二、案經高雄縣警察局岡山分局、高雄市政府警察局左營分局分別移送臺灣高雄地方
    法院檢察署檢察官偵查起訴。
      理  由
一、訊據上訴人即被告戊○○，於本院審理中固不否認有於附表（編號九部分除外）
    所示之時間、地點，取得如附表所示之財物不諱（包括未取得財物而未遂部分）
    ，惟矢口否認有強盜犯行，辯稱：「我只在寶貝檳榔攤犯案時帶水果刀，但是放
    在機車上並未拿下來，其餘的案件都是徒手，並未帶刀。我是犯恐嚇取財罪，不
    是強盜罪」云云。又其於原審審理中固不否認於附表編號第一項、第二項、第五
    項、第十七項、第十九項、第二十項所示時間、地點，以騎乘機車、手持客觀上
    足供兇器之用之水果刀，佯稱欲購買檳榔，而尾隨附表該項被害人欄所示、負責
    販售檳榔之女子進入檳榔攤，再持水果刀喝令該等女子不准抵抗、移動、交出財
    物之方式，連續脅迫該等女子，至使渠等極端畏懼不能抗拒，而任由其強行取走
    如附表所示之財物，其得手後將行動電話留供已用，現金部份則花用殆盡等情，
    惟矢口否認於附表編號第三項、第四項、第六項至第十六項（除第九項外）、第
    十八項、第二十一項所示時間、地點另犯持水果刀脅迫該項被害人、至使被害人
    極端畏懼不能抗拒，而任由其強行取走如附表該項所示財物之犯行，辯稱：第一
    次警訊時，其毒癮發作，所述不實、記憶不清，其後則於九十年二月十五日為高
    雄市警察局左營分局借提時遭受員警刑求，實則其僅以持水果刀脅迫檳榔攤女子
    之方式強盜五、六處檳榔攤，但實際強盜之時間、地點已不復記憶云云。
二、經查：
（一）被告基於意圖為自己不法所有之概括犯意，自九十年一月五日下午七時十五分
      許起至同年月二十六日下午三時許止，連續在附表（除編號第九項外）所示時
      間、地點，以騎乘機車、手持客觀上足供兇器之用之水果刀，佯稱欲購買檳榔
      而尾隨附表被害人欄所示、負責販售檳榔之女子進入檳榔攤，再持水果刀架在
      其脖子上，或現場出示水果刀，喝令該等女子不准抵抗、移動、交出財物之方
      式，脅迫如附表所示之女子，至使渠等極端畏懼不能抗拒，而任由被告強行取
      走如附表所示之財物，被告得手後將行動電話留供已用，現金部份則花用殆盡
      之事實，業據被告於警訊中坦認不諱，並於本院調查及審理中不否認有上開行
      為不諱，核與被害人子○○、庚○○、莫淑莉、丑○○、甲○○、卯○○、丙○○、辛○○、吳美靜、黃千芝、陳韻竹、黃玉華、洪郁淇、壬○○、己○○
      、吳丁○○、寅○○、辰○○於警訊中指述情節大致相符，且有贓物認領保管
      收據、照片附卷可稽，被害人丑○○、卯○○、丙○○、辛○○、壬○○、己○○、寅○○、辰○○並均於警訊中當場辨識被告後指認明確，被害人子○○
      、庚○○、莫淑莉、甲○○、吳美靜、黃千芝、陳韻竹、黃玉華、洪郁淇則均
      就被告為警逮捕所拍攝之彩色半身相片辨識後指認無訛，其中附表第二項所示
      犯行，被告係向不知情之阿姨吳素美借用表妹翁如玉所有、車牌號碼ＹＸＷ－
      八七八號機車以犯之，並據被告供承屬實，且與吳素美、被害人庚○○之指陳
      一致。
（二）被告雖辯稱第一次警訊即九十年一月二十七日、二十八日所為筆錄，因其毒癮
      發作，故所述不實、記憶不清，其後則於九十年二月十五日為高雄市警察局左
      營分局借提時遭受員警刑求，實則其僅以持水果刀脅迫檳榔攤女子之方式強盜
      五、六處檳榔攤，但實際強盜之時間、地點已不復記憶云云，惟觀之被告歷次
      警訊筆錄所載，九十年一月二十七日下午六時許第一次警訊中，被告僅答覆其
      有逃兵、煙毒前科，旋因其拒絕夜間訊問而中斷，第二次警訊即次日上午九時
      三十分許至十一時止，被告係坦承竊盜車牌號碼ＺＦＲ－一八五號輕型機車及
      附表編號第三項、第四項、第六項至第八項、第十一項、第十三項至第十五項
      、第十七項、第十九項至第二十一項所示強盜犯行，其應答既頗為乙確、翔實
      ，其夜間不受訊問之權利並已受保障，復並無證據足認其供述非出於自由意志
      或係遭強暴、脅迫、利誘、詐欺、疲勞訊問等不乙方法後所為，依刑事訴訟法
      第九十八條規定，該等自白本非不得作為證據；且縱九十年一月二十七日、二
      十八日被告確因毒癮發作、意識不清，被告復於九十年二月一日下午二時三十
      五分許、十四日下午三時三十分許警訊中自白如附表所示之強盜、竊盜犯行，
      並於員警訊畢解還檢察署後，對檢察官為「所述實在、借提訊問過程順利」之
      表示，有歷次警、偵訊筆錄可考，被告復於原審法院審理中當庭自承除九十年
      二月十五日警訊外，歷次警、偵訊均出於自由意志，非受強暴、脅迫、利誘、
      詐欺等不乙方法後所為，參諸附表編號第三項、第六項至第八項、第十項至第
      十二項、第十六項、第十七項、第二十一項所示犯行之被害人均未報警，如非
      被告自白，衡情員警應無刻意羅織上述犯行後再誣陷被告之可能或必要，則被
      告於原審法院審理中空言翻異前供，改稱未於附表編號第三項、第四項、第六
      項至第十六項（除第九項外）、第十八項、第二十一項所示時間、地點另犯持
      水果刀脅迫該項被害人、至使被害人極端畏懼不能抗拒，而任由其強行取走如
      附表該項所示財物之犯行，自無可採。
（三）至被告指稱遭警刑求之九十年二月十五日下午四時許，警訊筆錄係記載員警訊
      問被告是否另涉犯縱火燒車案件，經被告否認，是該次筆錄除與本件被告強盜
      、竊盜犯行無關外，筆錄之記載亦與被告之陳述並無不合，此經被告當庭閱覽
      後肯認，是被告該次警訊是否遭刑求，要與本件被告論罪科刑之犯行無涉，爰
      不贅述。
（四）被告於警訊、原審審理，甚至於本院調查中，均不否認其於做案時均有攜帶水
      果刀，乃於本院審理中空言翻異，改稱未帶水果刀或放在機車內未拿下來云云
      ，顯與事實不符，不足採信。則本件事證已臻明確，被告犯行均堪認定，應依
      法論科。
三、按被告行為後，懲治盜匪條例業於九十一年一月三十日經公告廢止，另刑法第三
    百二十八條、第三百三十條等相關條文亦於同日配合修乙及增訂，並分別於同年
    二月一日失效、生效，被告之強盜行為，在懲治盜匪條例未公布廢止前，依被告
    行為時所適用之法律而言，該條例乃前揭修乙前刑法之特別法，依特別法優於普
    通法之法律適用原則，本應適用懲治盜匪條例規定論處，無適用修乙前刑法之餘
    地，雖懲治盜匪條例嗣經廢止，然刑法強盜罪等相關條文亦同時修乙、增訂以銜
    接，則考其立法之目的，乃在以修乙後之刑法規定取代上開條例，避免修乙前之
    刑法發生中間法之效力，故懲治盜匪條例雖廢止，然因廢止前後被告之行為在行
    為時、裁判時均有刑罰規定，是該條例之廢止，仍屬刑法第二條第一項所稱之行
    為後法律有變更之情形，而非刑事訴訟法第三百零二條第四款、第三百八十一條
    、第三百九十三條第四款所稱之刑法「廢止」，亦無所謂因該條例之廢止而應回
    復適用修乙前刑法相關法條之餘地，故法院就被告之強盜行為於九十一年二月一
    日以後裁判時，依刑法第二條第一項規定，並參酌最高法院二十五年上字第二六
    七號、二十八年上字第二三九七號、五十一年台上字第二一七九號判例意旨，自
    應就被告行為時有效之懲治盜匪條例與裁判時已修乙之刑法相關條文予以比較適
    用，至被告行為時修乙前之刑法相關條文，既不因上開條例廢止而回復，又非中
    間法，即無所謂比較適用問題，合先敘明。
四、次按行為後法律有變更者，適用裁判時法律，但裁判前之法律有利於行為人者，
    適用最有利於行為人之法律，刑法第二條第一項定有明文；而懲治盜匪條例第五
    條第一項第一款係規定「意圖為自己或第三人不法所有，以強暴、脅迫、藥劑、
    催眠術或他法，致使不能抗拒而取他人之物或使其交付者，處無期徒刑或七年以
    上有期徒刑」，九十一年一月三十日修乙後之刑法第三百二十八條第一項、第四
    項、第三百三十條則規定「意圖為自己或第三人不法之所有，以強暴、脅迫、藥
    劑、催眠術或他法，至使不能抗拒，而取他人之物或使其交付者，為強盜罪，處
    五年以上有期徒刑」、「第一項及第二項之未遂犯罰之」、「犯強盜罪而有第三
    百二十一條第一項各款情形之一者，處七年以上有期徒刑」「前項之未遂犯罰之
    」，比較新舊法結果，裁判時之法律刑度較輕、較有利於被告，應適用裁判時之
    法律即九十一年一月三十日修乙後之刑法第三百三十條、第三百二十八條。
五、末按認定被害人是否已達「至使不能抗拒」之程度，應以被告行為時之強弱程度
    綜合當時之具體事實，按多數人之客觀常態情狀決之，亦即視該手段施用於相類
    似之情狀下，是否足使一般人處於不能抗拒之制壓程度而定之；本件被告係於附
    表（除第九項外）所示時間、地點，以騎乘機車、手持客觀上足供兇器之用之水
    果刀，佯稱欲購買檳榔，而尾隨附表被害人欄所示、負責販售檳榔之女子進入檳
    榔攤，再持水果刀架在其脖子上，或現場出示水果刀，喝令該等女子不准抵抗、
    移動、交出財物，前已述及，隻身、無任何防禦、在該處販售檳榔之女子處於上
    開情狀下，心理顯已極端畏懼不敢反抗而任由被告予取予求，是被害人等在上開
    情狀下已達喪失意思自由及不能抗拒之程度，殆無疑義。而強盜罪之強暴、脅迫
    ，祇須抑壓被害人之抗拒或使被害人身體上、精神上，處於不能抗拒之狀態為已
    足，縱未與被害人身體接觸，仍不能不謂有強暴、脅迫行為，即強盜罪所施用之
    強暴、脅迫手段，祇須足以壓抑被害人之抗拒，使其喪失意思自由為已足，縱令
    被害人並無抗拒行為，仍於強盜罪之成立，不生影響，最高法院二十二年度上字
    第三一七號、三十年度上字第三二三號著有判例可資參照。至被告辯護人所辯
    如附表編號八部分，依被害人邱垂貞之指訴，被告係不發一語，自行將檳榔攤放
    錢之籃子全部取走，僅構成恐嚇取財一節，惟查被告既持水果刀，突然於夜間侵
    入檳榔攤內，其手持刀子之行為，客觀上已屬於脅迫行為，且係現在又相當之急
    迫之情形，被告隨時有持刀予以砍殺之可能，亦即被害人隨時有生命、身體被侵
    害之危險。則在該處販售檳榔之女子邱垂貞處於上開情狀下，心理顯已極端畏懼
    不敢反抗而任由被告予取予求，即已達喪失意思自由及不能抗拒之程度，縱被告
    不發一語，仍與強盜罪之構成要件相當，被告辯護人所辯僅構成恐嚇取財一節云
    云，自無可採。
六、從而被告於附表（除編號第九項外）所示時間、地點，連續多次持客觀上均足以
    對人體構成傷害而屬兇器之水果刀，喝令被害人聽從其指令、交出財物，至被害
    人未敢抗拒而任由其強行取走檳榔攤內財物，其中附表編號第十四項、第二十一
    項二次因被害人大喊救命或擬電話報警而未取得財物，分別係犯修乙後刑法第三
    百三十條第一項之攜帶兇器意圖為自己不法之所有，以脅迫至使不能抗拒，而取
    他人之物既遂罪及第三百三十條第二項之攜帶兇器意圖為自己不法之所有，以脅
    迫至使不能抗拒，而取他人之物未遂罪。（附表編號第十四、二十一部分）。被
    告於附表（除編號第九項外）所示時間、地點，連續二十次攜帶水果刀脅迫檳榔
    攤販售檳榔之女子，至使渠等不能抗拒而任令被告取走財物，所犯之攜帶兇器意
    圖為自己不法之所有，以脅迫至使不能抗拒，而取他人之物既遂、未遂犯行，時
    間緊接、方法相同，均觸犯構成要件相同之罪，顯係基於概括犯意反覆為之，為
    連續犯，應論以較重之修乙後刑法第三百三十條第一項之攜帶兇器，意圖為自己
    不法之所有，以脅迫至使不能抗拒而取他人之物既遂罪。
七、原審就被告強盜罪部分據以論罪科刑，固非無見，惟被告於附表編號第十四部分
    之犯罪地點係高雄縣橋頭鄉○○路五十一之五號「歡喜」檳榔攤，原判決誤係高
    雄縣彌陀鄉○○路二巷十九之一號，其犯罪事實之認定尚有未合。被告上訴意旨
    ，以其係犯恐嚇取財罪，並非強盜罪云云，指摘原判決不當，雖無理由，但原判
    決既有上開可議之處，此部分即屬無可維持，自應由本院將原判決關於強盜部分
    撤銷改判，被告另犯竊盜罪（此部分已經被告撤回上訴，確定在案），巳定應執
    行之刑，此強盜部分既經上訴而撤銷，原定之執行刑亦失所附麗，應並予撤銷。
    爰審酌審酌被告素行不良，乙值少壯卻不思循乙途獲取生活所需，連續攜帶兇器
    強盜他人達二十次，犯後猶一再飾詞狡辯、並無悔意，惟被害人均未受有身體上
    傷害，財物損失亦非鉅，部分贓物並已由被害人領回等一切情狀，量處如主文第
    二項所示之刑；被告持以犯強盜犯行之水果刀並未扣案，且已經被告棄置後滅失
    ，已經被告供述明確，爰不另宣告沒收，併此敘明。
八、被告被訴竊盜部分，即編號第九項之犯行，已經被告於本院調查中撤回上訴並確
    定在案。
據上論結，應依刑事訴訟法第三百六十九條第一項前段、第三百六十四條、第二百九
十九條第一項前段、刑法第二條第一項前段、第五十六條、修乙後第三百三十條第一
項，決如主文。
本案經檢察官鄭文貴到庭執行職務。
中    華    民    國        九十一      年      七      月    三十一    日
                              臺灣高等法院高雄分院刑事第九庭
                                  審判長法官  張明松
                                        法官  江泰章
                                        法官  任森銓
右乙本證明與原本無異。
如不服本判決應於收受本判決後十日內向本院提出上訴書狀，其未述上訴理由者，
並得於提起上訴後十日內向本院補提理由書狀（均須按他造當事人之人數附繕本)「
切勿逕送上級法院」。
                                      書記官  施耀程
中    華    民    國        九十一      年      八      月      一      日
附錄本判決論罪科刑法條：
修乙後刑法第三百三十條
犯強盜罪而有第三百二十一條第一項各款情形之一者，處七年以上有期徒刑。
前項之未遂犯罰之。
附表：戊○○強盜、竊盜犯行一覽表
┌──┬─────────┬──────────┬───┬───────┐
│項目│  犯  罪  時  間  │   犯  罪  地  點   │被害人│  所 得 財 物 │
├──┼─────────┼──────────┼───┼───────┤
│ １ │九十年一月五日下午│高雄市○○區○○路六│子○○│新臺幣四千元  │
│    │七時十五分許      │八二號前「大路妹」檳│      │              │
│    │                  │榔攤                │      │              │
├──┼─────────┼──────────┼───┼───────┤
│ ２ │九十年一月十日下午│高雄縣橋頭鄉○○路三│庚○○│新臺幣八千元  │
│    │七時五十分許      │五三號之一「寶貝」檳│      │              │
│    │                  │榔攤                │      │              │
├──┼─────────┼──────────┼───┼───────┤
│ ３ │九十年一月十四日下│高雄縣大寮鄉○○○路│莫淑莉│新臺幣六千二百│
│    │午三時許          │「常巧」檳榔攤      │      │元            │
├──┼─────────┼──────────┼───┼───────┤
│ ４ │九十年一月十五日下│高雄縣梓官鄉○○○路│丑○○│新臺幣八千元  │
│    │午二時許          │段「永群」檳榔攤    │      │              │
├──┼─────────┼──────────┼───┼───────┤
│ ５ │九十年一月十六日下│高雄市○○區○○路七│甲○○│新臺幣四千元  │
│    │午一時二十分許    │００號前「俏妞」檳榔│      │              │
│    │                  │攤                  │      │              │
├──┼─────────┼──────────┼───┼───────┤
│ ６ │九十年一月十六日下│高雄市○○區○○路四│卯○○│新臺幣三千六百│
│    │午七時許          │七九之十八號「蘇」檳│      │元            │
│    │                  │榔攤                │      │              │
├──┼─────────┼──────────┼───┼───────┤
│ ７ │九十年一月十七日下│高雄縣大社鄉○○路十│丙○○│新臺幣二千元  │
│    │午一時許          │八號「葉子妹」檳榔攤│      │              │
├──┼─────────┼──────────┼───┼───────┤
│ ８ │九十年一月十七日下│高雄市楠梓區○○○路│辛○○│新臺幣四千餘元│
│    │午九時許          │一八四０號「金鑽石」│      │              │
│    │                  │檳榔攤              │      │              │
├──┼─────────┼──────────┼───┼───────┤
│ ９ │九十年一月十九日上│高雄市左營區「哈囉市│癸○○│ＺＦＲ一八五號│
│竊盜│午九時許          │場」內              │      │輕型機車      │
├──┼─────────┼──────────┼───┼───────┤
│ ０ │九十年一月十九日上│高雄縣鳥松鄉○○路「│吳美靜│新臺幣八千五百│
│ １ │午十時許          │阿蔓妮」檳榔攤      │      │元            │
├──┼─────────┼──────────┼───┼───────┤
│ １ │九十年一月二十日下│高雄縣橋頭鄉台十七線│黃千芝│新臺幣三千五百│
│ １ │午二時三十分許    │典寶橋「紫羅蘭」檳榔│      │元            │
│    │                  │攤  │      │              │
├──┼─────────┼──────────┼───┼───────┤
│ ２ │九十年一月二十日下│高雄縣大寮鄉○○○路│陳韻竹│新臺幣一萬餘元│
│ １ │午七時許          │段「小雅」檳榔攤    │      │              │
├──┼─────────┼──────────┼───┼───────┤
│ ３ │九十年一月二十一日│高雄縣大寮鄉○○○路│黃玉華│新臺幣七千元  │
│ １ │下午一時許        │八五號「小紅」檳榔攤│      │              │
├──┼─────────┼──────────┼───┼───────┤
│ ４ │九十年一月二十二日│高雄縣橋頭鄉○○路五│洪郁淇│被害人大喊救命│
│ １ │下午二時四十分許  │十一之五號「歡喜」檳│      │而未得手      │
│    │                  │榔攤                │      │              │
├──┼─────────┼──────────┼───┼───────┤
│ ５ │九十年一月二十二日│高雄縣仁武鄉○○路二│壬○○│新臺幣八千元  │
│ １ │下午四時許        │十四之一號「吸引力」│      │              │
││                  │檳榔攤              │      │              │
├──┼─────────┼──────────┼───┼───────┤
│ ６ │九十年一月二十三日│高雄縣大寮鄉○○○路│陳韻竹│新臺幣二千餘元│
│ １ │下午一時許        │段「小雅」檳榔攤    │      │易利信Ｔ二八型│
│    │                  │                    │      │行動電話      │
├──┼─────────┼──────────┼───┼───────┤
│ ７ │九十年一月二十五日│高雄縣仁武鄉○○路八│己○○│新臺幣一千餘元│
│ １ │下午一時許        │十一號之五十「暫停」│      │諾基亞三二一０│
│    │                  │檳榔攤              │      │型行動電話    │
├──┼─────────┼──────────┼───┼───────┤
│ ８ │九十年一月二十五日│高雄市○○區○○路六│吳李金│新臺幣二百五十│
│ １ │下午一時許        │五六號前「佳佳」檳榔│珍    │元            │
│    │                  │攤                  │      │              │
├──┼─────────┼──────────┼───┼───────┤
│ ９ │九十年一月二十六日│高雄市楠梓區○○○路│寅○○│新臺幣二千元  │
│ １ │下午一時五十四分許│一八四０號「金鑽石」│      │摩托羅拉Ｖ二０│
│    │                  │檳榔攤              │      │八八型行動電話│
├──┼─────────┼──────────┼───┼───────┤
│ ０ │九十年一月二十六日│高雄縣仁武鄉○○路二│壬○○│新臺幣七千元  │
│ ２ │下午三時許        │十四之一號「吸引力」│      │              │
│    │                  │檳榔攤              │      │              │
├──┼─────────┼──────────┼───┼───────┤
│ １ │九十年一月二十六日│高雄縣大社鄉○○路十│辰○○│因被害人擬打電│
│ ２ │下午三時許        │八號「葉子妹」檳榔攤│      │話報警而未得手│
└──┴─────────┴──────────┴───┴───────┘
                                                                      Ｈ
